【裁判字號】    99,上訴,1741
【裁判日期】    991028
【裁判案由】    偽造文書等
【裁判全文】
臺灣高等法院臺中分院刑事判決        99年度上訴字第1741號
上  訴  人
即  被  告  甲○○
選任辯護人  周仲鼎律師
上列上訴人因偽造文書等案件，不服臺灣臺中地方法院99年度訴
字第1497號中華民國99年8月6日第一審判決（起訴案號：臺灣臺
中地方法院檢察署99年度偵字第10074號），提起上訴，本院判
決如下：
    主  文
原判決撤銷。
甲○○共同行使偽造公文書，足以生損害於公眾及他人，處有期
徒刑壹年捌月。偽造之「臺灣法務部地檢署印」印章壹枚、偽造
之「中華民國九十九年四月二十二日台北地檢署監管科收據」上
偽造之「臺灣法務部地檢署印」印文壹枚、NOKIA廠牌行動電話
（含門號0000000000號之SIM卡壹張）壹支及現金新臺幣壹萬伍
仟元，均沒收。
    犯罪事實
一、甲○○於民國（下同）99年4月18日在臺中市○○區○○路
    之家樂福量販店地下室停車場，向真實姓名年籍均不詳而年
    約30歲綽號「白馬」之成年男子應徵工作，「白馬」言明是
    從事詐騙集團，經甲○○應允擔任把風工作後，甲○○即自
    99年4月19日起加入「白馬」及真實姓名年籍均不詳而年約
    25歲綽號「拖吊車」、年約25歲綽號「楓」之成年男子暨其
    他不知綽號之成年成員所組成之詐騙集團，並與上開成年人
    共同基於意圖為自己不法之所有、行使偽造公文書、僭行公
    務員職務之犯意聯絡，經分配甲○○與「白馬」、「拖吊車
    」、「楓」為一組，由「白馬」居中聯絡策應，「拖吊車」
    負責駕車，甲○○負責在取款現場把風及監看，「楓」負責
    取款之工作，並約定甲○○每日無論詐騙有無得手，均可獲
    得報酬新臺幣（下同）1千元，且「白馬」於99年4月18日當
    場先交付報酬2千元及供犯罪所用之NOKIA廠牌行動電話（含
    門號0000000000號之SIM卡1張）1支予甲○○，嗣再分別於
    99年4月23日晚間7時許、99年4月26日上午9時多許，在上址
    交付報酬5千元、1萬元予甲○○。
二、上開分工謀定後，該詐騙集團即推由其成年成員之一人或數
    人，接續於99年4月21日上午10時許、99年4月22日上午9時
    許、99年4月23日上午8時30分許，分別撥打電話予臺中縣東
    勢鎮之徐劉阿盡，自稱為「郵局」、「黃隊長」、「王檢察
    官」等人，向徐劉阿盡佯稱：其郵局的錢，差點遭歹徒領走
    ，其身分證件、存簿遭盜用，須監管其金錢等語，致徐劉阿
    盡陷於錯誤，依指示分別於99年4月22日上午11時17分4秒至
    東勢郵局臨櫃提款48萬元、於99年4月23日上午9時12分許至
    東勢鎮農會臨櫃提款76萬元，該詐騙集團並推由「楓」，分
    別於99年4月22日下午1時30分許、99年4月23日下午1時30分
    許，至臺中縣東勢鎮○○路291-11號（起訴書及原審判決均
    誤載為291號）統一超商斜對面路邊，向徐劉阿盡取款，且
    為取信徐劉阿盡，復接續於99年4月22日下午1時30分許，由
    「楓」提出由該詐騙集團成年成員先於不詳時、地，以不詳
    方式，偽刻「臺灣法務部地檢署印」印章1枚，蓋用在偽造
    之「中華民國九十九年四月二十二日台北地檢署監管科收據
    」（其上有偽造之「臺灣法務部地檢署印」印文1枚，並以
    打字字體書立「檢察官：王清杰」、「徐劉阿盡」之姓名）
    1張之公文書，及於99年4月23日下午1時30分許，由「楓」
    提出由該集團成年成員先於不詳時、地，以不詳方式，偽造
    之「中華民國九十九年四月二十三日台北地檢署監管科收據
    」（其上以打字字體書立「檢察官：王清杰」、「徐劉阿盡
    」之姓名）1張之公文書，而冒充公務員僭行其職權，並持
    上開偽造之公文書向徐劉阿盡行使，致徐劉阿盡陷於錯誤，
    而誤認其帳戶之金錢確遭檢察官查扣，而分別交付48萬元、
    76萬元予該詐騙集團之成年成員，均足以生損害於臺灣臺北
    地方法院檢察署執行職務之公信力及王清杰、徐劉阿盡。該
    詐騙集團復接續前開犯意，再於99年4月26日上午9時許，撥
    打電話予徐劉阿盡，自稱為「王檢察官」，向徐劉阿盡佯稱
    ：須至東勢鎮農會將定存解約後，轉存一般存款，再提領現
    金98萬6千元，匯款交付監管等語，致徐劉阿盡陷於錯誤，
    依指示於同日上午至東勢鎮農會辦理定存解約，但因徐劉阿
    盡不會寫匯款單，經行員發覺有異制止並通報警方處理，嗣
    徐劉阿盡與該詐騙集團成年成員聯絡相約於同日下午1時30
    分許在臺中縣東勢鎮○○路291-11號統一超商斜對面路邊交
    付款項，該詐騙集團遂由「白馬」指派甲○○、「拖吊車」
    、「楓」前往取款，「拖吊車」即開車搭載甲○○、「楓」
    前往臺中縣東勢鎮○○路291-11號之便利商店，於同日下午
    2時10分抵達後，由甲○○下車先行把風及監看「楓」要向
    徐劉阿盡取款之現場，「拖吊車」即開車搭載「楓」先離開
    該處，至同日下午2時30分許，甲○○於該處斜對面路邊佯
    裝問路而向徐劉阿盡搭訕時，為警當場以現行犯查獲，並扣
    得甲○○所持有供前開犯罪聯絡用之NOKIA廠牌行動電話（
    含門號0000000000號之SIM卡1張）1支，及甲○○於99年4月
    23日、99年4月26日取得之報酬共現金1萬5千元。
三、案經臺中縣警察局東勢分局報請臺灣臺中地方法院檢察署檢
    察官偵查起訴。
    理    由
一、證據能力之說明：
  (一)按刑事訴訟法第159條之4第2款所稱從事業務之人於業務上
    或通常業務過程所須製作之紀錄文書、證明文書，因係於通
    常業務過程不間斷、有規律而準確之記載，且大部分紀錄係
    完成於業務終了前後，無預見日後可能會被提供作為證據之
    偽造動機，其虛偽之可能性小，除非該等紀錄文書或證明文
    書有顯然不可信之情況，否則有承認其為證據之必要。查被
    害人徐劉阿盡之東勢郵局郵政存簿儲金簿、存提款明細各1
    份，中華郵政股份有限公司豐原郵局99年9月23日豐營字第
    0991805141號函附99年4月22日郵政存簿儲金提款單1份，東
    勢鎮農會活期儲蓄存款存摺、存提款明細各1份，東勢鎮農
    會99年9月16日東鎮農信字第0992000660號函附99年4月23日
    東勢鎮農會取款憑條1份，門號0000000000號之臺灣大哥大
    資料查詢及雙向通聯紀錄各1份，門號0000000000號之中華
    電信資料查詢及雙向通聯紀錄各1份，門號0000000000、000
    0000000號之遠傳用戶年籍資料及雙向通聯紀錄各1份（見警
    卷第29、28頁，本院卷第34至35、37之1至38頁，原審卷第
    53至57、44至46、49至52、58至89、90至111頁），顯非為
    訴訟上之特定目的而製作，而係屬於通常業務過程中不間斷
    之規律性、機械性記載，自屬於從事業務之人於業務上或通
    常業務過程所須製作之紀錄文書，無預見日後可能會被提供
    作為證據之偽造動機，且無其他顯然不可信之情況，依上揭
    條文規定，自得作為證據。
  (二)次按被告以外之人（包括證人、鑑定人、告訴人、被害人及
    共同被告等）於審判外之陳述，雖不符刑事訴訟法第159條
    之1至之4等之規定，而經當事人於審判程序同意作為證據，
    法院審酌該言詞陳述或書面陳述作成時之情況，認為適當者
    ，亦得為證據；當事人、代理人或辯護人於法院調查證據時
    ，知有刑事訴訟法第159條第1項不得為證據之情形，而未於
    言詞辯論終結前聲明異議者，視為有前項之同意，同法第15
    9條之5定有明文。立法意旨在於傳聞證據未經當事人之反對
    詰問予以核實，原則上先予排除。惟若當事人已放棄反對詰
    問權，於審判程序中表明同意該等傳聞證據可作為證據；或
    於言詞辯論終結前未聲明異議，基於尊重當事人對傳聞證據
    之處分權，及證據資料愈豐富，愈有助於真實發見之理念，
    且強化言詞辯論主義，使訴訟程序得以順暢進行，上開傳聞
    證據亦均具有證據能力。經查，被害人徐劉阿盡於警詢時陳
    述（見警卷第17至19頁），查無符合刑事訴訟法第159條之1
    至之4之情形；而扣押筆錄1份、扣押物品目錄表1份及刑案
    現場照片11張（見警卷第22至25、31至36頁），其本質上，
    係司法警察（官）針對本件具體個案，於調查證據及犯罪情
    形時，對犯罪場所實施之勘察作為所製作，不具備例行性、
    公示性之要件，自非刑事訴訟法第159條之4第1款所指公務
    員職務上製作之紀錄文書、證明文書，亦非同條第3款規定
    與上述公文書具有同等程度可信性之文書（最高法院98年度
    臺上字第3258號判決意旨參照）；是其性質上均屬傳聞證據
    ，惟經檢察官、上訴人即被告甲○○（下稱被告）、選任辯
    護人於本院準備程序時，均表示對上開證據之證據能力沒有
    意見，同意作為證據使用（見本院卷第42至43頁），又本院
    審酌上開言詞陳述或書面陳述作成時之情況，查無其他不法
    之情狀，足認為得為本案之證據，依刑事訴訟法第159條之5
    之規定，有證據能力。
  (三)又按關於非供述證據之物證，或以科學、機械之方式，對於
    當時狀況所為忠實且正確之記錄，性質上並非供述證據，均
    應無傳聞法則規定之適用；如該非供述證據非出於違法取得
    ，並以依法踐行調查程序，即不能謂無證據能力（最高法院
    97年度臺上字第1401、6153號判決要旨參照）。查監視錄影
    光碟1片及其翻拍照片10張（見原審卷第38至42頁），乃基
    於監視器之機器功能作用，攝錄當時實際形貌所形成之圖像
    ，不含有人類意思表達之供述要素，所拍攝內容現實情狀之
    一致性，係透過機械原理加以還原，並無人對現實情形之記
    憶、知覺經常可能發生之誤差（如知覺之主觀性及記憶隨時
    間推移而發生變化、遺忘等），故上開照片亦屬非供述證據
    ，並無傳聞法則之適用至明，又檢察官、被告、選任辯護人
    均未爭執員警有何違法取得上開物證之情形，復經本院於審
    理中踐行調查程序，自均有證據能力。
  (四)有關扣案之NOKIA廠牌行動電話（含門號0000000000號之SIM
    卡1張）1支及現金1萬5千元，非屬供述證據而無傳聞法則之
    適用；又由被害人徐劉阿盡提出之「中華民國九十九年四月
    二十二日台北地檢署監管科收據」、「中華民國九十九年四
    月二十三日台北地檢署監管科收據」，屬於文書證據，係以
    其「物之性質」作為證據資料，與一般「物證」無異，自得
    直接以文書證據本身之解讀，推論待證事實（參見最高法院
    97年度臺上字第6294號判決意旨）；且上開扣案之物品係由
    警員依法定程序合法扣得（見刑事訴訟法第88、130、133條
    ），且亦與本案具有關聯性，復經本院於審理中踐行調查程
    序，當有證據能力。
二、認定犯罪事實所憑之證據及理由：
    訊據被告甲○○固對於其於99年4月18日在臺中市○○區○
    ○路之家樂福量販店地下室停車場，向共犯「白馬」應徵工
    作時，共犯「白馬」言明是從事詐騙集團，經其應允擔任把
    風工作後，即自99年4月19日起加入共犯「白馬」、「拖吊
    車」、「楓」及其他不知綽號之成年成員所組成之詐騙集團
    ，經分配其與共犯「白馬」、「拖吊車」、「楓」為一組，
    由共犯「白馬」居中聯絡策應，共犯「拖吊車」負責駕車，
    其負責在取款現場把風及監看，共犯「楓」負責取款之工作
    ，並約定其每日無論詐騙有無得手，均可獲得報酬1千元，
    且共犯「白馬」於99年4月18日當場先交付其報酬2千元及供
    犯罪所用之NOKIA廠牌行動電話（含門號0000000000號之SIM
    卡1張）1支，再分別於99年4月23日晚間7時許、99年4月26
    日上午9時多許，在上址交付報酬5千元、1萬元，嗣於99年4
    月26日，該詐騙集團由共犯「白馬」指派其與共犯「拖吊車
    」、「楓」前往取款，共犯「拖吊車」即開車搭載其與共犯
    「楓」前往臺中縣東勢鎮○○路291-11號之便利商店，於同
    日下午2時10分抵達後，由其下車先行把風及監看共犯「楓
    」要取款之現場，共犯「拖吊車」即開車搭載共犯「楓」先
    離開該處，至同日下午2時30分許，其向被害人徐劉阿盡佯
    裝問路時，為警查獲，並扣得NOKIA廠牌行動電話（含門號
    0000000000號之SIM卡1張）1支及其已取得之報酬現金1萬5
    千元等情坦承不諱，此部分核與被害人徐劉阿盡於警詢時指
    述被告確係於99年4月26日出面向其問路之人等情明確，復
    有扣押筆錄1份、扣押物品目錄表1份、刑案現場照片11張、
    監視錄影光碟1片及其翻拍照片10張在卷可稽（見警卷第9至
    15、19、22至25、31至36頁，偵卷第10至12頁，原審卷第29
    、38至42頁，本院卷第41頁背面），另有NOKIA廠牌行動電
    話（含門號0000000000號之SIM卡1張）1支、現金1萬5千元
    扣案可證，堪信為真。然被告矢口否認有何於99年4月22日
    、99年4月23日參與詐騙被害人徐劉阿盡之行為，辯稱：其
    自99年4月19日加入該詐騙集團後，都與「拖吊車」、「楓
    」一組，聽從「白馬」指示作案，於99年4月20日是前往臺
    北縣三重市，於99年4月21日下午是前往臺北縣板橋市，於
    99年4月23日下午是在高雄市小港機場旁，故其未參與於99
    年4月22日下午1時30分許、99年4月23日下午1時30分許，在
    臺中縣東勢鎮○○路291-11號統一超商斜對面路邊，取得徐
    劉阿盡所分別交付之48萬元、76萬元款項之行為，亦不知是
    何人所為云云。惟查：
  (一)上開詐騙集團推由其成年成員之一人或數人，接續於99年4
    月21日上午10時許、99年4月22日上午9時許、99年4月23日
    上午8時30分許，分別撥打電話予被害人徐劉阿盡，自稱為
    「郵局」、「黃隊長」、「王檢察官」等人，對之佯稱：其
    郵局的錢，差點遭歹徒領走，其身分證件、存簿遭盜用，須
    監管其金錢等語，致被害人徐劉阿盡陷於錯誤，依指示分別
    於99年4月22日上午11時17分4秒至東勢郵局臨櫃提款48萬元
    、於99年4月23日上午9時12分許至東勢鎮農會臨櫃提款76萬
    元，並分別於99年4月22日下午1時30分許、99年4月23日下
    午1時30分許，至臺中縣東勢鎮○○路291-11號統一超商斜
    對面路邊，交付上開款項予共犯「楓」，且該詐騙集團同時
    於99年4月22日下午1時30分許，提出由該詐騙集團成年成員
    先於不詳時、地，以不詳方式，偽刻「臺灣法務部地檢署印
    」印章1枚，蓋用在偽造之「中華民國九十九年四月二十二
    日台北地檢署監管科收據」（其上有偽造之「臺灣法務部地
    檢署印」印文1枚，並以打字字體書立「檢察官：王清杰」
    、「徐劉阿盡」之姓名）1張之公文書，及於99年4月23日下
    午1時30分許，提出由該集團成員先於不詳時、地，以不詳
    方式，偽造之「中華民國九十九年四月二十三日台北地檢署
    監管科收據」（其上以打字字體書立「檢察官：王清杰」、
    「徐劉阿盡」之姓名）1張之公文書，而冒充公務員僭行其
    職權，持上開偽造之公文書向被害人徐劉阿盡行使，另該詐
    騙集團再於99年4月26日上午9時許，撥打電話予被害人徐劉
    阿盡，自稱為「王檢察官」，向被害人徐劉阿盡佯稱：須至
    東勢鎮農會將定存解約後，轉存一般存款，再提領現金98萬
    6千元，匯款交付監管等語，致被害人徐劉阿盡陷於錯誤，
    依指示於同日上午至東勢鎮農會辦理定存解約，但因被害人
    徐劉阿盡不會寫匯款單，經行員發覺有異制止並通報警方處
    理等情，業據被害人徐劉阿盡於警詢時指述綦詳，並有被害
    人徐劉阿盡之東勢郵局郵政存簿儲金簿、存提款明細各1份
    ，中華郵政股份有限公司豐原郵局99年9月23日豐營字第099
    1805141號函附99年4月22日郵政存簿儲金提款單1份，東勢
    鎮農會活期儲蓄存款存摺、存提款明細各1份，東勢鎮農會
    99年9月16日東鎮農信字第0992000660號函附99年4月23日東
    勢鎮農會取款憑條1份，「中華民國九十九年四月二十二日
    台北地檢署監管科收據」1份、「中華民國九十九年四月二
    十三日台北地檢署監管科收據」1份在卷可參（見警卷第17
    至19、26至29頁，本院卷第34至35、37之1至38頁），足認
    被害人徐劉阿盡確係遭上開詐騙集團詐騙，致陷於錯誤，而
    交付款項無訛。
  (二)按共同正犯之成立，只須具有犯意之聯絡，行為之分擔，主
    觀上不限於事前有協議，即僅於行為當時有共同犯意之聯絡
    者，亦屬之。其表示之方法，亦不以明示通謀為必要，即相
    互間有默示之合致，亦無不可。且各行為人間之意思聯絡，
    不以直接聯絡為限，即使為間接之聯絡，亦包括在內，而共
    同實施犯罪行為之人，在合同意思範圍以內，各自分擔犯罪
    行為之一部，相互利用他人之行為，以達其犯罪目的者，即
    應對全部所發生之結果，共同負責，是共同正犯在犯意聯絡
    範圍內之行為，應同負全部責任，此有最高法院73年臺上字
    第2364號、34年上字第862號、28年上字第3110號刑事判例
    意旨可資參照。審之被告自警詢時、偵查中、原審訊問及準
    備程序、本院訊問及準備程序時，均自白其加入上開詐騙集
    團之經過，及其與共犯「白馬」、「拖吊車」、「楓」間在
    上開詐騙集團內之分工情節，並坦認其於99年4月18日向共
    犯「白馬」應徵時，即約定每日無論詐騙有無得手，均可獲
    得報酬1千元，並分別於99年4月18日、98年4月23日、98年4
    月26日自共犯「白馬」處取得報酬2千元、5千元、1萬元，
    其參與詐欺工作後，均與共犯「拖吊車」、「楓」一起作案
    ，其知道此詐騙集團是以假冒檢察官之名義來騙錢，其參與
    作案共4次等語（見警卷第9至10、13至15頁，偵卷第11至12
    頁，原審卷第10、29、119頁，本院卷第19、41頁背面至42
    頁），則被告自難推諉其未參與於99年4月22日下午1時30分
    許及同年月23日下午1時30分許，在臺中縣東勢鎮○○路291
    -11號統一超商斜對面路邊取得被害人徐劉阿盡所分別交付
    之48萬元、76萬元款項之犯行，揆諸前開判例說明，自應負
    共犯之責無疑。
  (三)被告雖以前詞云云置辯。惟查，被告於99年4月26日為警查
    獲時，所扣得之NOKIA廠牌行動電話（含門號0000000000號
    之SIM卡1張）1支，其通訊錄內固鍵有「白馬、0000000000
    」、「拖吊車、0000000000」、「楓、0000000000」之資料
    ，此有刑案現場照片7張在卷足憑（見警卷第31至34頁），
    然依上開四支行動電話門號之雙向通聯紀錄基地台顯示，於
    99年4月20日，門號0000000000、0000000000、0000000000
    之持用人，均無出現在臺北縣三重市之紀錄（見原審卷第46
    、58、90頁）；於99年4月21日，門號0000000000、0000000
    000、0000000000之持用人，也均無出現在臺北縣板橋市之
    紀錄，甚至在同段時間，上開三門號通話之基地台位址亦有
    不同（見原審卷第46、58至71、90至94頁）；於99年4月23
    日，門號0000000000、0000000000、0000000000之持用人，
    亦均無出現在高雄市小港機場附近之紀錄，甚至在同段時間
    ，各門號通話之基地台位址亦有不同（見原審卷第46、74至
    84、107至109頁），此有門號0000000000號之臺灣大哥大資
    料查詢及雙向通聯紀錄各1份、門號0000000000號之中華電
    信資料查詢及雙向通聯紀錄各1份及門號0000000000、00000
    00000號之遠傳用戶年籍資料及雙向通聯紀錄各1份在卷可佐
    ；對照被告前於警詢時、偵查中、原審及本院訊問時，均一
    再表示其都是聽從共犯「白馬」指示與共犯「拖吊車」、「
    楓」一組外出犯案之說詞，可知被告與共犯「拖吊車」、「
    楓」間自99年4月20日起至99年4月23日止之一起外出作案期
    間，應尚有使用其他行動電話門號，做為彼此間聯絡方式。
    從而，縱門號0000000000、0000000000、0000000000號行動
    電話，於99年4月22日下午1時30分許、99年4月23日下午1時
    30分許之雙向通聯紀錄，基地台位址未出現在臺中縣東勢鎮
    ○○路291-11號附近，亦無法因此即遽認被告於99年4月22
    日、99年4月23日未到過上開臺中縣東勢鎮○○路291-11號
    統一超商斜對面之犯罪地點甚明。故上開門號0000000000、
    0000 000000、0000000000、0000000000號之行動電話雙向
    通聯紀錄，僅能供本院審理之參考而已，尚無法資為對被告
    有利之證明。
  (四)又被告之選任辯護人為被告辯護稱：徐劉阿盡僅指認甲○○
    於99年4月26日參與其中，並未指認甲○○參與99年4月22日
    、99年4月23日之詐騙行為，且上開3個時間點相近，徐劉阿
    盡卻僅指認甲○○參與99年4月26日之詐欺犯行，而非於3個
    時間點皆指認甲○○犯案，顯見99年4月22日、99年4月23日
    之詐欺犯行恐與甲○○無涉云云。惟參諸被告自承其係擔任
    在取款現場把風及監看之任務，則99年4月22日、99年4月23
    日之取款行為，既係由「楓」負責出面取款，在被告並無出
    面取款之情況下，被害人徐劉阿盡自無於該二日與被告碰面
    機會，是被害人徐劉阿盡未指認被告有參與99年4月22日、
    99年4月23日取款之行為，尚與常情相符。從而，被告之選
    任辯護人上開辯護意旨，即無足取。
  (五)綜上所述，被告上開辯解，無非臨訟飾卸之詞，要無足採。
    本案事證已臻明確，被告犯行洵堪認定。
三、按刑法第218條第1項所稱之公印，係指由政府依印信條例第
    6條相關規定製發之印信，用以表示公署或公務員之資格，
    即俗稱之大印及小官章而言。至其形式凡符合印信條例規定
    之要件而製頒，無論為印、關防、職章、圖記，如足以表示
    其為公務主體之同一性者，均屬之（最高法院89年度臺上字
    第3155號判決意旨足資參照）；查本案之「中華民國九十九
    年四月二十二日台北地檢署監管科收據」上之「臺灣法務部
    地檢署印」，因實際上並無「臺灣法務部檢察署」之機關，
    足見該偽造之印章，並非依印信條例規定，由上級機關所製
    發、表示公署資格之印信，揆諸前開判決意旨，自非屬公印
    ，而僅屬普通印章，是在「中華民國九十九年四月二十二日
    台北地檢署監管科收據」上所蓋之「臺灣法務部地檢署印」
    印文，亦非公印文；又在「中華民國九十九年四月二十二日
    台北地檢署監管科收據」、「中華民國九十九年四月二十三
    日台北地檢署監管科收據」上，雖均有「檢察官：王清杰」
    、「徐劉阿盡」之姓名，然此係以打字字體書立，非屬偽造
    之署押，合先敘明。次按刑法上偽造文書罪，係著重於保護
    公共信用之法益，即使該偽造文書所載名義制作人實無其人
    ，而社會上一般人仍有誤信其為真正文書之危險，仍難阻卻
    犯罪之成立；刑法上所稱之公文書，係指公務員職務上製作
    之文書，即以公務員為其製作之主體，且係本其職務而製作
    而言，至文書內容之為公法上關係抑為私法上關係，其製作
    之程式為法定程式，抑為意定程式，及既冒用該機關名義作
    成，形式上足使人誤信為真正，縱未加蓋印信，其程式有欠
    缺，均所不計（最高法院54年臺上字第1404號判例、71年度
    臺上字第7122號判決意旨著有明文），查本案之「中華民國
    九十九年四月二十二日台北地檢署監管科收據」（其上有偽
    造之「臺灣法務部地檢署印」印文1枚，並以打字字體書立
    「檢察官：王清杰」、「徐劉阿盡」之姓名）、「中華民國
    九十九年四月二十三日台北地檢署監管科收據」（其上以打
    字字體書立「檢察官：王清杰」、「徐劉阿盡」之姓名），
    為冒用公署名義所為之文書，縱製作名義機關為「臺北地檢
    署」或「監管科」或「臺灣法務部地檢署」等單位名稱屬不
    完整或虛構，然所載機關或單位之業務事項，均予犯罪偵查
    事項有關，核與各地方法院檢察署執掌業務事項相當，且一
    般人苟非熟知檢察機關之組織，難以分辨該機關或單位是否
    實際存在，形式上，仍有誤信該等文書為公務員職務上所製
    作真正文書之危險：又雖「中華民國九十九年四月二十三日
    台北地檢署監管科收據」其上並未有機關關防印信之印文，
    然揆諸前開判例、判決意旨，堪認均屬偽造公文書無訛，被
    告及所屬詐騙集團成年成員行使上開偽造之公文書，自足以
    生損害於臺灣臺北地方法院檢察署執行職務之公信力及王清
    杰、徐劉阿盡。又按刑法第158條所指冒充公務員而行使其
    職權之僭行職權罪，係指無此職權而僭越行使者而言（最高
    法院95年度臺上字第5058號判決意旨參照），查本案被告與
    共犯「白馬」、「拖吊車」、「楓」及其所屬詐騙集團成年
    成員，先假冒「郵局」、「黃隊長」，佯以被害人徐劉阿盡
    之金融帳戶遭人不法使用，次並冒充「王檢察官」名義，欲
    查扣被害人徐劉阿盡帳戶之款項，均足以使被害人徐劉阿盡
    誤認確係涉入司法偵查案件，而聽從所謂檢察官之指示，嗣
    再出示一般民眾並無能力辨別真偽之監管科收據，以取信於
    被害人徐劉阿盡，進而確實達到監管金錢的目的，其所為，
    合於冒充公務員僭行職務之要件無疑。是核被告所為，係犯
    刑法第216條、第211條之行使偽造公文書罪、第158條第1項
    之僭行公務員職權罪、第339條第1項之詐欺取財罪。且：
  (一)被告及所屬詐騙集團成年成員偽造「臺灣法務部地檢署印」
    印章、印文之行為，為偽造公文書之部分行為；偽造公文書
    後持以行使，其偽造之低度行為復為行使之高度行為所吸收
    ，均不另論罪。
  (二)公訴意旨對被告涉犯刑法第158條第1項之僭行公務員職權罪
    部分，雖未敘及，惟既與上開論罪科刑部分，有想像競合犯
    之裁判上一罪關係，基於審判不可分原則，本院自得併予審
    理。
  (三)按刑法上之接續犯，係指以單一行為，經數個階段，持續侵
    害同一法益而言；如數行為於同時同地或密切接近之時地實
    施，侵害同一之法益，各行為之獨立性極為薄弱，依一般社
    會健全觀念，在時間差距上，難以強行分開，在刑法評價上
    ，以視為數個舉動之接續施行，合為包括之一行為予以評價
    ，較為合理，則屬接續犯，而為包括之一罪，此有最高法院
    70年度臺上字第2898號、86年度臺上字第3295號判例意旨可
    資參照。本案被告與共犯「白馬」、「拖吊車」、「楓」及
    其所屬詐騙集團成年成員以前述之手法，陸續交付被害人徐
    劉阿盡上揭性質屬公文書之文件，並向被害人徐劉阿盡詐騙
    而取得款項48萬元、76萬元，於查獲當次則被告與共犯「白
    馬」、「拖吊車」、「楓」及所屬不法詐騙集團成年成員雖
    已實行詐騙手段，但因被害人徐劉阿盡已查知受騙，乃報警
    由員警在場埋伏逮捕被告，故被害人徐劉阿盡於當次並無交
    付款項之真意而僅構成詐欺未遂，但依上開說明，被告與共
    犯「白馬」、「拖吊車」、「楓」及所屬不法詐騙集團成年
    成員，使被害人徐劉阿盡先後3次交付款項之行為，仍係本
    於同一詐騙之計畫，而於密切接近之時地內，接續對同一被
    害人實施詐騙，並以陸續交付文件而行使偽造公文書，冒充
    公務員，而詐得款項，被害法益既各屬同一，自皆可包括評
    價認為一接續行為，僅論以一行使偽造公文書、僭行公務員
    職權及詐欺取財既遂罪。
  (四)被告以一行為同時觸犯行使偽造公文書罪、僭行公務員職權
    罪、詐欺取財罪之罪名，為想像競合犯，應依刑法第55條之
    規定，從較重之行使偽造公文書罪處斷。
  (五)被告與共犯「白馬」、「楓」、「拖吊車」及其他不知真實
    姓名年籍或綽號之詐騙集團成年成員間，就上開犯行，互有
    犯意之聯絡，行為之分擔，均為共同正犯。
  (六)原審以被告之罪證明確，予以論罪科刑，固非無見，惟：(1)
    被告於99年4月26日之犯行，雖當場為警查獲，然被告與共
    犯「白馬」、「拖吊車」、「楓」及所屬不法詐騙集團成年
    成員，使被害人徐劉阿盡先後3次交付款項之行為，係本於
    同一詐騙之計畫，而於密切接近之時地內，接續對同一被害
    人實施詐騙，並以陸續交付文件而行使偽造公文書，冒充公
    務員，而詐得款項，被害法益既各屬同一，自皆可包括評價
    認為一接續行為，故就詐欺取財罪部分，僅需論以一詐欺取
    財既遂罪即已足，自無庸就被告於99年4月26日之犯行，另
    論以一詐欺取財未遂罪，乃原審判決就此部分未為詳究，另
    論被告一詐欺取財未遂罪，其適用法則，尚有未妥。(2)按被
    告於99年4月26日為警查獲時，有扣得其分別於99年4月23日
    、99年4月26日自共犯「白馬」處取得其加入上開詐騙集團
    所得之報酬現金5千元、1萬元，共計現金1萬5千元，此屬被
    告因犯罪所得之物，依刑法第38條第1項第3款之規定，應予
    諭知沒收，原審竟未為沒收之諭知，亦未說明不予沒收之理
    由，核與上述法條規定有違，有判決不適用法則之違背法令
    。綜上，被告上訴否認99年4月22日、99年4月23日之犯行，
    雖無理由（理由詳如前述），然原判決有上開可議之處，即
    屬無可維持，自應由本院予以撤銷改判。
  (七)爰審酌被告甫於98年間因犯與本案性質相類似之詐欺案件，
    經臺灣新竹地方法院以98年度易字第272號刑事判決判處有
    期徒刑4月，於99年1月27日確定（嗣於99年6月11日易科罰
    金執行完畢，於本案尚不構成累犯），有臺灣高等法院被告
    前案紀錄表1份在卷足證，猶不知悛悔，反再加入本案之詐
    騙集團，冒充司法人員詐騙無辜之被害人徐劉阿盡，戕害司
    法機關威信，使被害人徐劉阿盡受有高達124萬元（48萬元
    ＋76萬元＝124萬元）之損失，所生危害甚大，又犯罪後僅
    坦承99年4月26日之行為，對於99年4月22日、99年4月23日
    之行為則猶飾詞狡賴，甚且對於其他共犯之真實身分堅不吐
    實，惡性非輕，暨犯罪後迄今仍未與被害人徐劉阿盡達成民
    事和解，取得諒解等一切情狀，量處如主文第二項所示之刑
    ，以資懲儆。
  (八)沒收部分：
    (1)本案由被害人徐劉阿盡提出之「中華民國九十九年四月二
      十二日台北地檢署監管科收據」、「中華民國九十九年四
      月二十三日台北地檢署監管科收據」之偽造公文書，分別
      係共犯「楓」交予被害人徐劉阿盡，業已交付被害人徐劉
      阿盡收受，則該等公文書之所有權於被告及其所屬詐騙集
      團成年成員實施犯罪之當時，既已移轉予被害人徐劉阿盡
      ，不再屬於被告及其所屬詐騙集團成年成員所有，均無從
      予以宣告沒收。惟偽造之「臺灣法務部地檢署印」印章1
      枚，雖未扣案，但無證據證明業已滅失，及偽造之「中華
      民國九十九年四月二十二日台北地檢署監管科收據」公文
      書上偽造之「臺灣法務部地檢署印」印文1枚，均應依刑
      法第219條之規定，不問屬於犯人與否，均併予宣告沒收
      之。另在偽造之「中華民國九十九年四月二十二日台北地
      檢署監管科收據」、「中華民國九十九年四月二十三日台
      北地檢署監管科收據」上之「檢察官：王清杰」、「徐劉
      阿盡」姓名，僅係以打字字體方式書立，並非冒簽檢察官
      「王清杰」及「徐劉阿盡」姓名，非屬偽造之署押，自無
      從併予宣告沒收之，公訴意旨認此部分亦係屬偽造，均請
      依法宣告沒收云云，容有誤會，併予敘明。
    (2)又共同正犯因相互間利用他人之行為，以遂行其犯意之實
      現，本於責任共同之原則，有關沒收部分，對於共犯間供
      犯罪所用之物，自均應為沒收之諭知（最高法院91年度臺
      上字第5583號判決參照）。是扣案之NOKIA廠牌行動電話
      （含門號0000000000號之SIM卡1張）1支，既為共犯「白
      馬」所交付，為共犯所有，且為被告持之供犯罪所用之物
      ，爰依刑法第38條第1項第2款之規定予以宣告沒收。另扣
      案之現金1萬5千元，為被告因犯罪所得之物，應依刑法第
      38條第1項第3款規定諭知沒收。
據上論斷，應依刑事訴訟法第369條第1項前段、第364條、第299
條第1項前段，刑法第28條、第158條第1項、第216條、第211條
、第339條第1項、第55條、第38條第1項第2款、第3款、第219條
，刑法施行法第1條之1第1項、第2項前段，判決如主文。
本案經檢察官乙○○到庭執行職務。
中    華    民    國    99    年    10    月    28    日
            刑事第十庭  審判長法  官  江  錫  麟
                              法  官  紀  文  勝
                              法  官  周  瑞  芬
以上正本證明與原本無異。
如不服本判決應於收受送達後十日內向本院提出上訴書狀，其未
敘述上訴之理由者，並得於提起上訴後十日內向本院補提理由書
（均須按他造當事人之人數附繕本）「切勿逕送上級法院」。
                              書記官  廖  婉  菁
中    華    民    國    99    年    10    月    28    日
附錄本案論罪科刑法條：
刑法第158條：
  冒充公務員而行使其職權者，處3年以下有期徒刑、拘役或5百
  元以下罰金。
  冒充外國公務員而行使其職權者，亦同。
刑法第211條：
  偽造、變造公文書，足以生損害於公眾或他人者，處1年以上7
  年以下有期徒刑。
刑法第216條：
  行使第210條至第215條之文書者，依偽造、變造文書或登載不
  實事項或使登載不實事項之規定處斷。
刑法第339條：
  意圖為自己或第三人不法之所有，以詐術使人將本人或第三人
  之物交付者，處5年以下有期徒刑、拘役或科或併科1千元以下
  罰金。
  以前項方法得財產上不法之利益或使第三人得之者，亦同。
  前二項之未遂犯罰之。

司法院資訊處製作；財團法人民間司法改革基金會備份。
